臺灣高等法院刑事判決
110年度上訴字第713號
上  訴  人  臺灣桃園地方檢察署檢察官
被      告  莊家明


上列上訴人因被告違反毒品危害防制條例案件，不服臺灣桃園地
方法院108年度審訴字第2260號，中華民國109年11月16日第一審
判決（起訴案號：臺灣桃園地方檢察署107年度偵字第22865號、
107年度毒偵字第5126號），提起上訴，本院判決如下：
    主  文
上訴駁回。
    理  由
一、公訴意旨略以：被告甲○○前因施用毒品案件，經原審法院裁
    定送觀察、勒戒後，認無繼續施用毒品之傾向，於民國94年
    5月30日執行完畢釋放出所，該次施用毒品犯行，並經臺灣
    桃園地方檢察署檢察官以94年度毒偵字第2392號為不起訴處
    分確定。於95年間（即前開觀察、勒戒執行完畢釋放後5年
    內）復因施用毒品案件，經原審法院以99年度易緝字第55號
    判處有期徒刑2月確定（於本案不構成累犯）。又因施用毒
    品案件，經原審法院以105年度壢簡字第622號判處有期徒刑
    4月確定，於106年8月15日易科罰金執行完畢（於本案構成
    累犯）。詎其仍不知悔改，明知海洛因、甲基安非他命、大
    麻係毒品危害防制條例第2條第2項第1、2款所列管之第一、
    二級毒品，不得非法持有、施用，竟仍基於施用第一、二級
    毒品海洛因、甲基安非他命及持有第二級毒品大麻之犯意，
    於107年5月初某時，在桃園市八德區廣福路附近某處，以新
    臺幣14萬元之代價，向某真實姓名、年籍不詳，綽號「阿友
    」之成年男子，購得第一級毒品海洛因9包、甲基安非他命3
    包及大麻1包而持有之；復於107年8月8日凌晨0時許，在桃
    園市平鎮區上海路某處，自上開持有之第二級毒品甲基安非
    他命中，取出供施用1次之數量，施用第二級毒品甲基安非
    他命1次，另於107年8月10日凌晨3時25分許為警採尿時往前
    回溯26小時內某時（不含公權力拘束時間），在臺灣地區不
    詳地點，自上開持有之第一級毒品海洛因中，取出供施用1
    次之數量，施用海洛因1次。嗣於107年8月10日凌晨0時20分
    許，在桃園市○○區○○路00號貝多芬旅館大廳為警查獲，並扣
    得第一級毒品海洛因8包、第二級毒品甲基安非他命3包及大
    麻1包，及其所有供施用毒品所用之電子磅秤1台。因認被告
    涉犯毒品危害防制條例第10條第1項之施用第一級毒品罪、
    同條第2項之施用第二級毒品罪及修正前之第11條第2項之持
    有第二級毒品罪嫌云云。
二、按刑事訴訟法第303條第1款規定，案件有起訴之程序違背規
    定之情形者，應諭知不受理之判決。此所稱起訴之程序違背
    規定，係指檢察官提起公訴之訴訟行為於程序上有違法律之
    規定而言。又同條規範起訴程序違背規定之情形，第1款係
    概括規定，其餘為列舉規定，其中第3款、第5款有屬檢察官
    「起訴後」始發生情事變更事由，致法院不能為實體判決之
    情形。基於相同解釋，第1款「起訴之程序違背規定」，無
    須侷限於起訴時為斷，因起訴後始發生之情事變更事由，致
    法院不能為實體上之審理及實體判決者，亦屬之（最高法院
    109年度台抗大字第1771號裁定意旨參照）。
三、次按毒品危害防制條例於109年1月15日經修正公布第20條、
    第23條等條文，並增訂第35條之1，自同年7月15日施行生效
    。修正後毒品危害防制條例第20條第3項規定：「依前項規
    定為觀察、勒戒或強制戒治執行完畢釋放後，3年後再犯第1
    0條之罪者，適用前2項之規定」。同條例第23條第2項規定
    ：「觀察、勒戒或強制戒治執行完畢釋放後，3年內再犯第1
    0條之罪者，檢察官或少年法院（地方法院少年法庭）應依
    法追訴或裁定交付審理」。另同條例第35條之1第2款規定：
    「審判中之案件，由法院或少年法院（地方法院少年法庭）
    依修正後規定處理；依修正後規定應為不起訴處分或不付審
    理之裁定者，法院或少年法院（地方法院少年法庭）應為免
    刑之判決或不付審理之裁定」，亦即法院就審判中之施用毒
    品案件，應依上揭修正後規定處理。本次修正之毒品危害防
    制條例第20條第3項及第23條第2項規定，雖僅將原條文之再
    犯期間由「5年」改為「3年」，惟鑑於採取傳統刑事機構式
    處遇，將施用毒品者當作「犯人」處理，其施用人數及再犯
    率仍高，將施用毒品者監禁於監獄內，僅能短期間防止其接
    觸毒品，因慣用毒品產生之「心癮」根本無法根除，並慮及
    毒品危害防制條例施行多年累積之戒毒經驗及實效，暨逐步
    擴充之醫療、戒癮機構、專業人力、社區支援系統等資源，
    尤以本次毒品危害防制條例第24條修正，擴大檢察官對施用
    毒品者附條件緩起訴處分之範圍，使其能視個案具體情形給
    予適當多元社區處遇。準此，本次修正後對於施用毒品者之
    思維，自應與時俱進，擺脫以往側重於「犯人」身分之處罰
    ，著重其為「病患」之特質，並以「治療」疾病為出發點，
    重新評價前揭所謂「3年後再犯」之意義。而毒品戒除不易
    ，須經長期且持續之治療，為醫療及司法界之共識，施用毒
    品者既被視為「病患性犯人」，最佳處遇方式即為治療，期
    能逐漸減少毒品施用之頻率及數量，進而達到戒除毒癮的完
    全治癒目標。對於施用毒品者之治療方式，有機構外之處遇
    （如自行赴醫院戒癮、附命完成戒癮治療緩起訴處分等），
    或機構內之觀察、勒戒或強制戒治；至對施用毒品者科以刑
    罰，無非在運用刑罰之一般預防功能以嚇阻毒品之施用。基
    於憲法保障人民之生存權，及根據每個國民生存照顧需要提
    供基本給付之理念，為協助施用毒品者戒除毒癮復歸社會，
    對於經監獄監禁處遇後仍再犯之施用毒品者，更應恢復以機
    構內、外之治療協助其戒除毒癮。此即本次修正毒品危害防
    制條例第20條第3項關於施用毒品者所謂「3年後再犯」係何
    所指之立法真諦。換言之，除檢察官優先適用同條例第24條
    命附條件緩起訴處分處遇（不論幾犯，亦無年限）外，對於
    施用毒品初犯者，即應適用第20條第1項、第2項為機構內之
    觀察、勒戒或強制戒治；若於上開機構內處遇執行完畢釋放
    後，「3年內再犯」者，依第23條第2項規定，應依法追訴；
    倘於「3年後再犯」，自應再回歸到傳統醫療體系機構內重
    為觀察、勒戒或強制戒治之治療。是對於戒除毒癮不易者，
    唯有以機構內、外處遇及刑事制裁等方式交替運用，以期控
    制或改善其至完全戒除毒癮。是以，現行毒品危害防制條例
    既認施用毒品者具有「病患性犯人」特質，強調治療勝於處
    罰、醫療先於司法，對於第20條第3項及第23條第2項所謂「
    3年後（內）再犯」，自應以3年為期，建立定期治療之模式
    。準此，第20條第3項規定中所謂「3年後再犯」，只要本次
    再犯（不論修正施行前、後）距最近1次觀察、勒戒或強制
    戒治執行完畢釋放，已逾3年者，即該當之，不因其間有無
    犯第10條之罪經起訴、判刑或執行而受影響（最高法院109
    年度台上大字第3826號裁定意旨參照）。
四、經查：被告前因施用第二級毒品案件，經原審法院以94年度
    毒聲字第626號裁定送觀察、勒戒後，因認無繼續施用毒品
    傾向，於94年5月30日執行完畢釋放出所，並由臺灣桃園地
    方檢察署檢察官以94年度毒偵字第2392號案件為不起訴處分
    確定，有本院被告前案紀錄表在卷可查（本院卷第29、41至
    42頁）。嗣被告⒈於107年8月8日上午0時許，再犯施用第二
    級毒品甲基安非他命之犯行；⒉於107年8月10日上午3時25分
    為警採尿前回溯26小時內某時許，另犯施用第一級毒品海洛
    因之犯行，距被告最近一次觀察、勒戒或強制戒治執行完畢
    之日（即94年5月30日），已逾3年，核屬毒品危害防制條例
    第20條第3項所規定之「3年後再犯」。揆諸前開說明，本件
    仍應依修正後之毒品危害防制條例第20條第3項、第24條等
    規定，由檢察官基於一次性之整體規劃而重啟處遇程序，視
    被告個案情形，是否適合「觀察、勒戒或強制戒治」或給予
    「附命完成戒癮治療緩起訴處分」之機會。檢察官未及審酌
    ，逕予提起公訴，法院無從替代檢察官為上開合義務性之裁
    量處遇，應認本件起訴程序違背規定，且無從補正。原審因
    而不經言詞辯論，逕為諭知不受理，並無違誤。　
五、檢察官上訴意旨略以：被告經採尿送驗後，呈甲基安非他命
    陽性反應，惟就大麻代謝物部分則呈現陰性反應，顯見被告
    並無施用第二級毒品四氫大麻酚之意，亦查無其有施用第二
    級毒品四氫大麻酚之情，應認其係基於施用以外之原因而單
    純持有第二級毒品四氫大麻酚，當與所施用第二級毒品甲基
    安非他命部分，並無高、低度之吸收關係，自應獨自評價、
    論罪。原審未審酌上情，認事用法確有違誤云云。惟按刑法
    上所謂吸收犯，係指一罪所規定之構成要件，為他罪構成要
    件所包括，因而發生吸收關係者而言。如意圖供自己施用而
    持有毒品，進而施用，則其持有之低度行為，當然為高度之
    施用行為所吸收，不另論以持有毒品罪；除施用毒品者，另
    基於其他原因而單純持有毒品，其單純持有毒品之行為與施
    用毒品間即無高低度行為之關係可言，始不生吸收犯之問題
    。查被告於107年8月10日上午0時20分許，為警同時查獲其
    持有第一級毒品海洛因8包、第二級毒品甲基安非他命3包及
    大麻1包之事實，業經被告於警詢、偵查中坦承屬實，並有
    桃園市政府警察局中壢分局扣押筆錄及扣押物品目錄表、台
    灣檢驗科技股份有限公司107年9月18日濫用藥物檢驗報告、
    法務部調查局濫用藥物實驗室107年11月29日調科壹字第107
    23028670號鑑定書在卷可稽（偵卷第9頁反面、23至26、58
    、65至66、69、74頁)。而被告於警詢時供稱：警方現場查
    扣之海洛因、安非他命、大麻等毒品，均係其於107年5月初
    在桃園市八德區廣福路附近的夾娃娃機店，向綽號阿友的男
    子購買等語（偵卷第10頁反面）；復於偵訊時陳稱：上開海
    洛因、安非他命均係向綽號「阿有」之人購買等語（偵卷第
    58頁反面），且卷內亦無其他證據顯示被告持有扣案之甲基
    安非他命3包、大麻1包係基於各別不同之方式、原因取得而
    持有，則被告係基於同一犯意，同時、同地、自同一人取得
    而持有上開不同種類之第二級毒品甲基安非他命及大麻，係
    單純一罪；其持有該等毒品後，進而施用甲基安非他命，持
    有之低度行為（包括持有甲基安非他命及大麻）應為施用之
    高度行為所吸收，故上開持有第二級毒品與施用第二級毒品
    間具有吸收犯之實質上一罪關係。原審因認被告所涉持有第
    二級毒品犯行，與施用第二級毒品犯行，具有實質一罪關係
    ，無從分割另行評價持有第二級毒品大麻部分，其認事用法
    ，核無不合。原判決認被告係同時持有上開不同種類之第二
    級毒品，復進而施用其中甲基安非他命，具有實質上一罪，
    已敘明所認定之依據，並無不當，已如前述，且被告於警詢
    時已供承上開毒品均為自己吸食之用，卷內亦無其他證據證
    明被告另基於其他原因而單純持有第二級毒品大麻，尚難認
    被告係基於不同犯意而持有上開不同種類之第二級毒品。從
    而，檢察官未舉出其他積極證據，供本院調查審酌，仍執前
    詞指摘原判決不當，其上訴為無理由，應予駁回，並不經言
    詞辯論為之。
據上論斷，應依刑事訴訟法第368條、第372條，判決如主文。
中　　華　　民　　國　　110  　年　　5　　月　　31　　日
                  刑事第二十五庭審判長法　官  邱滋杉
                                      法　官  黃翰義
                                      法　官  陳彥年
以上正本證明與原本無異。
施用第二級毒品部分不得上訴。
施用第一級毒品部分如不服本判決，應於收受送達後20日內向本
院提出上訴書狀，其未敘述上訴之理由者並得於提起上訴後20日
內向本院補提理由書（均須按他造當事人之人數附繕本）「切勿
逕送上級法院」。
                                      書記官  彭秀玉
中　　華　　民　　國　　110 　年　　5 　　月　　31　　日